【裁判字號】    98,重上,584
【裁判日期】    990406
【裁判案由】    損害賠償
【裁判全文】
臺灣高等法院民事判決                 98年度重上字第584號
上  訴  人  中華商業銀行股份有限公司
法定代理人  乙○○
訴訟代理人  蕭相國律師
被 上訴 人  久揚建設股份有限公司
法定代理人  甲○○原名梁吉旺.
訴訟代理人  羅翠慧律師
複  代理人  李姝律師
訴訟代理人  鍾永盛律師
            吳偉豪律師
上列當事人間請求損害賠償事件，上訴人對於中華民國九十八年
九月二日臺灣臺北地方法院九十八年度訴字第五二四號第一審判
決提起上訴，經本院於九十九年三月二十三日言詞辯論終結，判
決如下：
    主  文
原判決廢棄。
被上訴人在第一審之訴及假執行之聲請均駁回。
第一、二審訴訟費用由被上訴人負擔。
    事  實
甲、上訴人方面：
壹、聲明：
一原判決廢棄。
二駁回被上訴人在第一審之訴及假執行之聲請。
貳、陳述：除與原判決記載相同者外，補稱略以：
一被上訴人並未購買嘉新食品化纖股份有限公司（下稱嘉食化公
  司）公司債（下稱系爭公司債），自未因購買系爭公司債受有
  價金新臺幣（下同）九千萬元無法取回之損害。
二被上訴人乃債信不良之公司，藉由協助訴外人王又曾、吳金贊
  、劉衛桑、李政家、王令可、張世欽、陳文棟（下稱王又曾等
  七人）及訴外人王令一向伊套取資金，係與王又曾等七人及王
  令一共同掏空伊財產，為侵害伊權益之共同侵權行為人。
三嘉食化公司自八十九年起即已年年虧損，債務高築，無法向伊
  取得授信資金，且係伊主要股東，依銀行法規定，不得向伊授
  信取得資金，而被上訴人急需資金，在其他金融機構無法取得
  貸款，乃與訴外人總格實業股份有限公司（下稱總格公司）、
  昕揚建股份有限公司（下稱昕揚公司）藉以購買系爭公司債方
  式，向伊貸得營運週轉所需資金，伊實為被害人。
四企業購買他公司有價證券前，均先考察該公司之營運及獲利狀
  況，以評估該有價證券是否有投資價值，倘被上訴人僅憑王又
  曾等人推銷，未實際評估嘉食化公司發行公司債之價值，即同
  意購買，乃違背企業投資有價證券之商業慣例及經驗法則。
五被上訴人主張於九十四年十一月間受王又曾等人及王令一共同
  詐欺而購買系爭公司債，應由其就被詐欺而為購買公司債之事
  實負舉證責任。
六系爭公司債之推銷，非屬伊業務，王又曾等人縱有向被上訴人
  等推銷系爭公司債，亦非執行伊之銀行業務，王又曾等人非執
  行伊銀行業務，被上訴人無由依公司法第二十三條規定，請求
  伊與王又曾等人負連帶賠償責任。
七伊為法人，不適用民法侵權行為責任，王又曾等人與伊屬委任
  關係，伊無須負僱用人責任。
八被上訴人明知嘉食化公司於九十二年八月二十九日向債權銀行
  提供紓困請求，經債權銀行同意降息及展延還款，但因債信不
  佳，所發生公司債無法在公開市場募得資金之事實，被上訴人
  於九十四年間仍決定購買系爭公司債，縱有損害賠償請求，其
  消滅時效亦應自購買公司債時起算，迄起訴時，已逾二年時效
  。
參、證據：除援用原審提出者外，補提嘉食化公司九十二年至九
    十五年財務報告為證。
乙、被上訴人方面：
壹、聲明：上訴駁回。
貳、陳述：除與原判決記載相同者外，補稱略以：
一系爭公司債之買受人，表面上雖為總格公司及昕揚公司，惟伊
  始為實際上買受人，此項事實為上訴人及嘉食化公司所明知，
  而系爭公司債自始均由伊保管，且嘉食化公司聲請宣告破產時
  ，亦載明伊為系爭公司債債權人，上訴人或破產管理人並未聲
  明異議，上訴人依禁反言原則，不得主張伊非買受人。
二嘉食化公司於九十六年一月四日傳出聲請重整消息，伊始知受
  詐欺，已於同年六月二十三日向嘉食化公司及上訴人撤銷購買
  系爭公司債權之表示，並未逾法定撤銷期間。
三伊為辦理系爭貸款，已提供土地為擔保品，並由董事長甲○○
  及董事陳綺華擔任連帶保證人，又提前於九十七年七月一日將
  本件貸款清償完畢，顯非債信不良公司。
四王又曾等人為上訴人之董事、公司負責人或受僱人，上訴人在
  爆發弊案前，係由王又曾掌控、主導，伊為辦理桃園縣中壢市
  ○○段土地興建，向上訴人太原分行申貸新臺幣（下同）三億
  元，該行經理即訴外人陳文棟表示王又曾指示需將貸款金額三
  億元中之九千萬元以第三人名義購買嘉食化公司之公司債，始
  同意核貸，再由嘉食化公司出具承諾書表示願無條件安排購回
  該公司債或代伊向上訴人清償貸款九千萬元，伊不知嘉食化公
  司財務已陷於危機，受詐欺而陷於錯誤，始同意購買系爭公司
  債。
參、證據：援用原審提出者。
    理  由
一本件被上訴人主張：伊為辦理桃園縣中壢市○○段土地透天別
  墅興建工程，於九十四年十二月向上訴人太原分行申請貸款三
  億元，該行經理陳文棟表示上訴人實際負責人王又曾指示需將
  貸款金額三億元中之九千萬元以第三人名義購買嘉食化公司之
  公司債，始同意核貸，再由嘉食化公司負責人王令一出具承諾
  書表示願無條件安排購回該公司債或代伊向上訴人清償貸款九
  千萬元，伊信以為真，同意以此條件借貸，王又曾等人為上訴
  人董事、公司負責人、經理人，明知嘉食化公司自八十九年起
  年年虧損，無法向上訴人貸款，卻強行搭售無法贖回之系爭公
  司債予伊，嗣嘉食化公司於九十五年間聲請重整，並於九十七
  年間遭宣告破產，伊所購公司債顯無贖回可能受有損害，伊於
  九十六年六月二十三日向上訴人及嘉食化公司撤銷被詐欺所為
  購買公司債意思表示，王又曾等人均為有權代表上訴人之人或
  受僱人等情，依民法第二十八條、第一百八十八條、公司法第
  二十三條第二項規定，求為命上訴人給付九千萬元本息之判決
  。
二上訴人則以：被上訴人並非購買系爭公司債之當事人，並未因
  購買公司債受有損害，且未證明被詐欺而為購買公司債意思表
  示，推銷公司債非伊公司業務，王又曾等人行為非執行伊公司
  業務，伊無庸負責，縱王又曾等人行為構成侵權行為，被上訴
  人賠償請求權已罹於時效而消滅等語，資為抗辯。
三查王又曾於九十二年七月辭任上訴人董事長後，仍為上訴人常
  務董事，吳金贊自九十二年七月起擔任上訴人副董事長；劉衛
  桑為上訴人總經理，亦為上訴人授信審議委員會主席、常務董
  事，陳文棟為上訴人太原路分行經理，被上訴人於九十四年十
  二月九日提供土地為上訴人設定第二順位抵押權，並邀同梁吉
  旺、陳綺華為連帶保證人，向上訴人太原路分行申請貸款三億
  元，嘉食化公司則於九十四年十二月二十日書立承諾書予被上
  訴人，表明被上訴人向上訴人辦理二年期借款三億元，為加強
  雙方關係及資金運用，由被上訴人商請總格公司、昕揚公司分
  別購買嘉食化公司發行之七千萬元、二千萬元公司債，若被上
  訴人提前清償借款時，嘉食化公司願無條件安排購回該公司債
  九千萬元，並洽請上訴人塗銷公司債對等金額之抵押權，上訴
  人於翌日將三億元存入被上訴人帳戶，被上訴人同日轉帳七千
  萬元、二千萬元入總格公司、昕揚公司帳戶，由總格公司、昕
  揚公司自嘉食化公司購買系爭公司債，嘉食化公司於九十五年
  間聲請重整，被上訴人於九十六年六月二十三日以被詐欺為由
  ，通知上訴人撤銷所為購買系爭公司債意思表示，上訴人於同
  年月二十五日收受該項通知，而嘉食化公司於九十七年七月十
  四日經臺灣臺北地方法院以九十六年度破字第八五號宣告破產
  ，被上訴人以其係系爭公司債債權人申報債權，上訴人或利害
  關係人並未異議等情，為兩造所不爭執，堪信為真實。
四按被詐欺而為意思表示者，依民法第九十二年規定，表意人固
  得撤銷其意思表示，惟主張被詐欺而為意思表示之當事人，應
  就被詐欺之事實負舉證之責任。被上訴人主張因被詐欺而購買
  系爭公司債意思表示一節，為上訴人所否認，依上開說明，自
  應由被上訴人就如何被詐欺而為意思表示負舉證責任。被上訴
  人為公司組織，所為任何投資行為，均為謀求公司最大利益，
  以購買他公司發行有價證券之投資行為，莫不先考察發行公司
  之營運及獲利狀況，以評估該項投資之風險，嘉食化公司（公
  開發行股票編號1207）於九十六年四月十一日終止上市，自九
  十七年五月十六日起不繼續公開發行，於終止上市前，其財務
  報表本得於臺灣證券交易所公開資訊觀測站查閱，依九十四年
  十月二十五日會計師核閱報告（未依一般公認審計準則查核）
  ，嘉食化公司於九十四年度前三季已經淨損十八億六千一百九
  十六萬六千元（見本院卷三二六頁，亦可自前述公開資訊觀測
  站查詢），約占其股本（七十三億餘元）四分之一，財務狀況
  相當惡劣，且已多次向債權銀行申請調降利率暨展延還款期限
  【參閱公開資訊觀測站前述核閱報告附註四(十)】，則向嘉食
  化公司購買私募公司債，本即應自負重大投資風險，被上訴人
  為興建透天厝別墅工程資金需求，向上訴人申請貸款三億元，
  上訴人表示需將貸款三億中九千萬元以第三人名義購買嘉食化
  公司發行之公司債始同意貸放，被上訴人同意此項貸款條件，
  於上訴人撥款三億元後，即將其中九千萬元匯入總格公司、昕
  揚公司帳戶購買系爭公司債等情，如前述，被上訴人同意以所
  貸得款項中三成金額購買投資風險甚高之系爭公司債，應係經
  過自我審慎之評估而為投資抉擇，兩造約定以購買系爭公司債
  為上訴人同意貸款與被上訴人之條件，上訴人並依約履行，自
  難認上訴人或其董事、負責人或經理人等有何施行詐術行為，
  至嘉食化公司雖然出具保證書與被上訴人，惟嘉食化公司既未
  隱瞞鉅額虧損事實，未依保證書履行，核係嘉食化公司應否負
  債務不履行問題，亦難認嘉食化公司有何施行詐術行為，被上
  訴人主張受詐欺而為購買系爭公司債云云，即不足採信。
五又被上訴人未敘明遭脅迫而為購買系爭公司債，且依上述事實
  經過，被上訴人亦無受脅迫情事，被上訴人就被詐欺或被脅迫
  而購買系爭公司債事實未能舉證證明，其依公司法第二十三條
  、民法第二十八條、第一百八十八條規定，請求上訴人賠償購
  買系爭公司債之損害九千萬元本息，於法無據。原審未察，遽
  准如被上訴人之請求，並依聲請為假執行宣告，尚有未洽。上
  訴論旨，指摘原判決為不當，聲明廢棄改判，非無理由，爰由
  本院廢棄原判決，改判駁回被上訴人在第一審之訴及假執行之
  聲請，以昭適法。
六本件法律關係已臻明確，兩造其餘陳述無再詳為論述必要，附
  此敘明。
七據上論結，本件上訴為有理由。依民事訴訟法第四百五十條、
  第七十八條，判決如主文。
中    華    民    國    99    年    4     月    6     日
                    民事第九庭
                        審判長法  官  黃熙嫣
                              法  官  陳玉完
                              法  官  鄭傑夫
正本係照原本作成。
如不服本判決，應於收受送達後20日內向本院提出上訴書狀，其
未表明上訴理由者，應於提出上訴後20日內向本院補提理由書狀
（均須按他造當事人之人數附繕本）上訴時應提出委任律師或具
有律師資格之人之委任狀；委任有律師資格者，另應附具律師資
格證書及釋明委任人與受任人有民事訴訟法第466條之1第1項但
書或第2項（詳附註）所定關係之釋明文書影本。
中    華    民    國    99    年    4     月    8     日
                              書記官  廖逸柔
附註：
民事訴訟法第466條之1（第1項、第2項）：
對於第二審判決上訴，上訴人應委任律師為訴訟代理人。但上訴
人或其他法定代理人具有律師資格者，不在此限。
上訴人之配偶、三親等內之血親、二親等內之姻親，或上訴人為
法人、中央或地方機關時，其所屬專任人員具有律師資格並經法
院認為適當者，亦得為第三審訴訟代理人。

司法院資訊處製作；財團法人民間司法改革基金會備份。
